【裁判字號】    88,訴,269
【裁判日期】    890720
【裁判案由】    重利等
【裁判全文】
臺灣嘉義地方法院刑事判決                          八十八年度訴字第二六九號
    公  訴  人  臺灣嘉義地方法院檢察署檢察官
    被      告  丁○○
    選任辯護人  蔡碧仲
    選任辯護人  汪玉蓮
    選任辯護人  吳碧娟
右列被告因重利等案件，經台灣嘉義地方法院檢察官提起公訴（八十八年度偵字第二
二六零號、第一九七四號），本院判決如左：
    主  文
丁○○共同常業重利，處有期徒刑壹年捌月，併科罰金貳萬伍仟元，罰金如易服勞役
，以參佰元折算壹日；又共同以強暴、脅迫使人行無義務之事，處有期徒刑壹年陸月
；應執行有期徒刑參年，併科罰金貳萬伍仟元，罰金如易服勞役，以參佰元折算壹日
。扣案筆記紙壹張沒收。
    事  實
一、丁○○自民國八十七年八月中旬某日起，與自稱「施駿浩」之不詳真實姓名年籍
    之成年男子（下簡稱為施駿浩）及其他不詳姓名年籍之成年男子二名，基於犯常
    業重利、恐嚇等罪之犯意聯絡，共同經營地下錢莊，並以乘他人急迫、輕率、無
    經驗而貸以金錢，而取得顯不相當之重利為其生活之資：（一）其等先由施駿浩
    在台北地區各報紙刊登分類廣告，並於如附表所示之時間、地點，趁乙○○、甲○○、丙○○、戊○○、庚○○等人之急迫需用金錢而貸以如附表所示數量不一
    之現金，並預扣如附表所示之利息而取得與原本顯不相當之重利；（二）嗣因如
    附表所示編號一之借款人乙○○因利息負荷過重未能如期清償借款與利息，丁○○、施駿浩即夥同該集團成員另二名不詳姓名年籍之成年男子，於八十七年六月
    間至乙○○所經營之公司對乙○○要債，並恐嚇稱：「如果不還清債務，店就不
    要開了，人也不要活了」等語，致使乙○○因而心生畏懼；（三）隨後又因如附
    表所示編號三之借款人丙○○亦因無法負擔沉重利息而未能如期清償借款，丁○○、施駿浩復夥同其他二名不詳姓名年籍成年男子，於八十七年八月二十八日十
    五時三十分許，至台北縣土城市○○路○段二八二號丙○○所經營「中央醫療機
    構」辦公室找丙○○，先由施駿浩以三字經等咒罵，並脅迫丙○○還債，同時施
    駿浩、丁○○等人竟另行起意，強迫丙○○簽署讓渡書讓渡車牌號碼ＩＣ３８３
    ８號賓士牌自小客車與施駿浩以供抵償債務，並強行自丙○○之右褲袋內搜得該
    輛自小客車之鑰匙，使丙○○行此無義務之事，施駿浩、丁○○等人隨即駕駛該
    車揚長而去。嗣丁○○於八十七年九月十九日下午一時三十分許，在台北市○○
    路與辛亥路交岔路口，欲向丙○○收取五十萬元之支票及現金十萬元時，為警當
    場查獲，並自丁○○身上起出丙○○所交付之支票三紙（付款銀行為均為第一商
    業銀行土城分行，其中一紙為空白支票，另二紙分別為面額為二十萬元、票號為
    三十萬元之支票三紙）、現金十萬元（現金與支票均已發還丙○○），並扣得丁○○持以記載借款客戶及電話號碼之名單筆記紙一張。
二、案經台北市警察局少年警察隊報告台灣台北地方法院檢察署檢察官（八十七年度
    偵字第一九六九六號、第二一五四一號、第二一八六三號）、台灣板橋地方法院
    檢察署檢察官（八十八年度偵字第三二零三號、第三一八零號、第三一七九號）
    呈請台灣高等法院檢察署核轉台灣嘉義地方法院檢察署檢察官偵查起訴。
    理  由
一、訊據被告丁○○固坦承確曾受施駿浩所僱用，並於如附表所示時、地向各該借款
    人收取款項，惟矢口否認有前開事實欄（二）所示恐嚇乙○○、事實欄（三）強
    制丙○○之犯行，辯稱：其雖曾到乙○○家中要債，然未恐嚇他；亦未曾到丙○○所營中央醫療機構強制丙○○讓渡汽車，應係丙○○所誤認；又其並非以要債
    為常業，被告自八十七年八月二日起即受僱於黃秋明在台北市○○路○段四十六
    號一樓之嘉義蔡家商行，每月均支領固定薪水，有正當職業，僅因為增加收入始
    另受僱於施駿浩，按件計酬以每件收取二千元；而被告又另從事美商賀寶芙股份
    有限公司台灣分公司之直銷商品事業，為減輕生活負擔，始於工餘受僱於施駿浩
    代為收取文件、款項而觸法，絕非以犯重利罪維生云云。
二、經查：右揭事實欄如附表所示被告所涉五次重利犯行之事實，業經各被害人：乙○○於偵查時（台灣板橋地方法院檢察署檢察官於八十八年二月十一日之偵查訊
    問，參台灣板橋地方法院檢察署八十八年度偵字第三一七九號偵查卷第六頁背面
    至第八頁正面）；甲○○於警訊時（台北市少年隊於八十七年九月二十三日之警
    訊，參台灣台北地方法院檢察署八十七年度偵字第二一五四一號偵查卷第五頁背
    面）、偵查時（台灣板橋地方法院檢察署二月十一日之偵查訊問，參台灣板橋地
    方法院檢察署八十八年度偵字第三一七九號偵查卷第六頁背面至第八頁正面）、
    本院調查時（參本院囑託台灣板橋地方法院於八十九年一月十七日之調查訊問筆
    錄）；丙○○於警訊時（台北市少年隊於八十七年九月十七日之警訊，參台灣台
    北地方法院檢察署八十七年度偵字第一九六九六號偵查卷第七頁背面至第十頁正
    面）、偵查時（台灣板橋地方法院檢察署於八十八年二月十一日之偵查訊問，參
    台灣板橋地方法院八十八年度偵字第三一七九號偵查卷第六頁背面至第七頁正面
    ）、本院調查時（參本院八十八年五月二十六日、同年七月七日調查筆錄）；戊○○於警訊時（台北市少年隊於八十七年十月四日之警訊，參台灣台北地方法院
    檢察署八十七年度偵字第二一八六三號偵查卷第三頁背面）；庚○○於警訊時（
    參台北市少年隊第五組八十七年九月十九日警訊筆錄，即台北地方法院檢察署八
    十七年度第一九六九六號偵查卷第十一頁背面至第十二頁正面）；戊○○於警訊
    時（台北市少年隊八十七年十月四日警訊筆錄，參台北地方法院檢察署八十七年
    度偵字第二一八六三號偵查卷第三頁背面）指述綦詳；而被告丁○○等對於乙○○、丙○○如事實欄（二）、（三）所示之恐嚇、妨害自由犯行，除據被害人乙○○於警訊時（台北市少年隊於八十七年九月二十二日之警訊，參台灣台北地方
    法院檢察署八十七年度偵字第二一五四一號偵查卷第一頁背面至第四頁正面），
    丙○○於警訊時（台北市少年隊於八十七年九月十七日之警訊，參台灣台北地方
    法院檢察署八十七年度偵字第一九六九六號偵查卷第七頁背面至第十頁正面）、
    偵查時（台灣板橋地方法院檢察署於八十八年二月十一日之偵查訊問，參台灣板
    橋地方法院八十八年度偵字第三一七九號偵查卷第六頁背面至第七頁正面）、本
    院調查時（參本院八十八年五月二十六日、同年七月七日調查筆錄）迭次指述詳
    實外，復有證人周亦嵐（丙○○所經營中央醫療機構之櫃檯小姐）到庭證述明確
    ，經核與丙○○之指訴相符（參本院八十八年七月七日調查筆錄）；此外，復有
    被告經警當場查獲且扣案之便條紙上亦載有「孫00000000、00000
    00000..... 甲○○00000000、00000000、000000
    000...... 戊○○........ 己○○00000000、000000000
    0... 」等內容（參台灣台北地方法院八十七年度偵字第一九六九六號偵查卷第
    二十一頁正面），核與各被害人之姓名確相符合，復有贓物保管認領單一紙在卷
    足稽，事證已臻明確，被告所辯均無足取，其犯行堪以認定。
三、復查：被告雖另辯稱其平日係於蔡家商行上班、且以直銷為日常職業，並非以為
    客戶收取款項為常業云云，惟按被告先後重利犯行次數繁多，且依該犯罪集團收
    取利息額度之高，且不惜非法施用暴力手段以維護確保其不法之重利所得，重利
    犯行次數之繁多等情觀之，足認被告確有以此為常業恃以維生之意，是核被告丁○○如事實欄（一）所為，係犯刑法第三百四十四條、第三百四十五條之常業重
    利罪；而被告如事實欄（二）所為係犯刑法第三百零五條之恐嚇罪；被告如事實
    欄（三）所為係犯刑法第三百零四條第一項之強制罪。被告與施駿浩、其他二名
    不詳姓名年籍之成年錢莊集團成員間，就上開犯行均有犯意聯絡及行為之分擔，
    為共同正犯。又被告所犯常業重利罪與恐嚇罪間，有方法結果之牽連關係，應從
    一重之常業重利罪一罪論，而所犯強制罪顯係被告渠等討債時因見被害人丙○○
    之自小客車而生貪念臨時起意犯之，該次犯行顯有獨立之犯意，自應予以分論併
    罰。爰審酌被告年輕力壯卻不思上進，意欲圖得不法利益既趁人之危又非法使用
    暴力，其犯罪所生之損害不輕甚危社會治安等一切情狀，犯後又拒不供出共犯，
    且否認大部犯行，足認毫無悔意，爰分別量處如主文所示之刑，並定其應執行之
    刑及諭知罰金易服勞役之折算標準，以示懲儆。至扣案記載客戶名單之筆記紙一
    張，屬被告所有而供犯罪所用之物，業據其供明在卷，依法宣告沒收。
四、公訴人另以：被告丁○○於八十七年九月十五日在台北市○○路與錦州街交岔路
    口，以每十日為一期，每其一萬五千元之利率貸以十六萬六千元與己○○，因認
    被告此一部份行為亦涉有重利犯嫌。惟按犯罪事實應依證據認定之，無證據不得
    推定其犯罪事實；又不能證明被告犯罪者，應諭知無罪之判決，刑事訴訟法第一
    百五十四條及第三百零一條第一項分別定有明文。又認定犯罪事實所憑之證據，
    其訴訟上之證明，須於通常一般之人均不致於有所懷疑，而得確信其為真實之程
    度者，始得據之為有罪之認定，倘其證明尚未達此一程度，而有合理性懷疑之存
    在時，而為無罪判決時，亦不得據指其違法，最高法院七十六年台上字第四九八
    六號著有判例。訊據被告丁○○堅決否認有此一部份之犯行，辯稱：己○○是拿
    票來換，沒借成等語（參本院八十八年十一月二十二日調查筆錄），公訴人認被
    告涉有此一部份之犯嫌，僅憑己○○於台北市政府警察局少年警察隊警訊筆錄內
    之指認單（台灣台北地方法院檢察署八十七年度偵字第二一八六三號偵查卷第十
    頁正面）外，既無被害人之指述筆錄，經本院按址傳訊己○○亦未到庭應訊，已
    盡調查能事仍查無積極證據足以證明此一部份犯行，揆諸前開法條、判例意旨，
    自無從為此一部份犯行有罪之認定，然公訴人以此一部份犯行與前開經本院認定
    有罪（如事實欄（一）所示）重利犯行有實質上一罪之關係，爰不另為無罪之諭
    知，併此說明。
據上論斷，應依刑事訴訟法第二百九十九條第一項前段，刑法第二十八條、第三百四
十四條、第三百四十五條、第三百零五條、第三百零四條第一項、第五十五條、第四
十二條第二項、第五十五條第五款、第三十八條第一項第二款，罰金罰鍰提高標準條
例第一條前段、第二條，判決如主文。
本案經檢察官游悅晨到庭執行職務。
中    華    民    國      八十九        年      七      月    二十      日
                                      臺灣嘉義地方法院刑事第一庭
                                          法  官  黃國益
右正本證明與原本無異。
如不服本判決，應於判決送達後十日內，向本院提出上訴狀。
                                          書記官  蔡金保
中    華    民    國      八十九        年      七      月    二十七    日
附錄法條
刑法第三百四十四條
乘他人急迫、輕率或無經驗，貸以金錢或其他物品，而取得與原本顯不相當之重利者
，處一年以下有期徒刑、拘役或科或併科一千元以下罰金。
刑法第三百四十五條
以犯前條之罪為常業者，處五年以下有期徒刑，得併科三千元以下罰金。
刑法第三百零四條
以強暴、脅迫使人行無義務之事或妨害人行使權利者，處三年以下有期徒刑、拘役或
三百元以下罰金。
前項之未遂犯罰之。
刑法第三百零五條
以加害生命、身體、自由、名譽、財產之事恐嚇他人，致生危害於安全者，處二年以
下有期徒刑、拘役或三百元以下罰金。


司法院資訊處製作；財團法人民間司法改革基金會備份。
